臺灣桃園地方法院刑事交通事件裁定　　100年度交聲字第227號
原處分機關　交通部公路總局新竹區監理所中壢監理站
異　議　人
即受處分人　鄭水源
上列受處分人因違反道路交通管理處罰條例案件，對於交通部公
路局新竹區監理所中壢監理站於民國100 年3 月29日所為之壢監
裁字第裁53-DB0000000號處分聲明異議，本院裁定如下：
    主  文
原處分撤銷。
鄭水源汽車駕駛人，駕駛汽車經測試檢定酒精濃度超過規定標準
因而肇事致人受傷，吊扣其普通小型車駕駛執照24個月，並應接
受道路交通安全講習。
    理  由
一、原處分意旨略以：本件異議人即受處分人鄭水源（下稱異議
    人）於民國99年9 月18日晚上8 時26分許，駕駛車牌號碼
    R4-8838 號號自小客車，行經桃園縣中壢市○○路252 號前
    ，因酒後駕車肇事致人受傷，其酒精濃度超過規定標準駕車
    ，酒測值0.26MG/L，為警以桃警局交字第DB0000000 號製單
    舉發，並於100 年3 月29日以壢監裁字第裁53-DB0000000號
    裁決書，裁處異議人罰鍰新臺幣（下同）19,500元，吊扣駕
    駛執照24個月，並施以道路交通安全講習。
二、異議意旨略以：異議人因上揭時、地之酒後駕車肇事致人受
    傷行為，業經本院判決判處拘役50日，如易科罰金，以新臺
    幣1,000 元折算1 日，且其已於100 年3 月29日易科罰金繳
    納完畢，是原處分關於罰鍰部分應予撤銷，吊扣普通大貨車
    駕駛執照24個月應改為記點等語，為此爰聲明異議，請求撤
    銷原處分。
三、按汽車駕駛人飲用酒類或其他類似物後，其吐氣所含酒精濃
    度超過每公升0.25毫克以上者，不得駕車；汽車駕駛人，駕
    駛汽車經測試檢定，酒精濃度超過規定標準者，處新臺幣
    15,000元以上60,000元以下罰鍰，並當場移置保管該汽車及
    吊扣其駕駛執照1 年；因而肇事致人受傷者，並吊扣其駕駛
    執照2 年；汽車駕駛人，有第35條第1 項規定之情形情形之
    一者，應接受道路交通安全講習，道路交通安全規則第114
    條第2 款、道路交通管理處罰條例第35條第1 項第1 款、第
    24條第1 項第2 款分別定有明文。
四、經查：
  (一)異議人之酒後駕車係一個交通違規行為，有關其該違規行為
    處罰效果之罰鍰、吊扣駕駛執照與施以道路交通安全講習等
    ，係依據同一法律規定（即道路交通管理處罰條例第35條第
    1 項第1 款、第24條第1 項第2 款）所為之處罰，其處罰方
    式雖有三種，但實際上為單一處分，無法割裂，與該項交通
    違規行為是否存在亦均無從分離，法院於審理時，應先確定
    異議人是否確有交通違規行為事實，再決定原處分機關所適
    用之法律有無錯誤。從而，異議人於聲明異議狀雖僅記載就
    原處分裁處罰鍰、吊扣駕駛執照部分聲明異議，惟該施以道
    路交通安全講習部分，與其交通違規行為是否存在既無從分
    離，法院自應全部予以審理，合先敘明（臺灣高等法院98年
    法律座談會第23號提案研討結果同此見解）。
  (二)本件異議人於民國99年9 月18日晚上8 時26分許，駕駛車牌
    號碼R4-8838 號號自小客車，行經桃園縣中壢市○○路252
    號前，因酒後駕車肇事致人受傷，經本院於99年12月31日以
    99年度壢交簡字第3314號判決判處拘役50日，如易科罰金，
    以新臺幣1,000 元折算1 日，其後於100 年3 月29日繳納易
    科罰金而執行完畢，此有上開判決、臺灣高等法院被告前案
    記錄表、桃園地方法院檢察署自行收納款項收據各1 紙在卷
    可參，是異議人違反安全駕駛致公共危險，經判決後易科罰
    金執行完畢之事實，堪予認定。
  (三)按行政罰法第26條規定：「一行為同時觸犯刑事法律及違反
    行政法上義務規定者，依刑事法律處罰之。但其行為應處以
    其他種類行政罰或得沒入之物而未經法院宣告沒收者，亦得
    裁處之。前項行為如經不起訴處分或為無罪、免訴、不受理
    、不付審理之裁判確定者，得依違反行政法上義務規定裁處
    之。」此即所謂一事不二罰原則，探究其立法目的，無非以
    一行為同時觸犯刑事法律及違反行政法上義務規定時，由於
    刑罰與行政罰同屬不法行為之制裁，而刑罰之懲罰作用較強
    ，依刑事法律處罰即足資警惕，實無一事二罰再處行政罰之
    必要。是異議人上開酒後駕車肇事致人受傷之同一違規行為
    ，既經本院以99年度壢交簡字第3314號判決判處拘役50日確
    定，嗣經易科罰金執行完畢，依前揭一事不二罰原則之說明
    ，自不得再對異議人處以道路交通管理處罰條例第35條第1
    項規定之15,000元以上60,000元以下罰鍰之行政罰，然原處
    分機關所為之吊扣異議人駕駛執照24個月部分及施以道路交
    通安全講習之處分，究其性質，均屬對於預防將來再犯危險
    兼具維護公共秩序作用之行政管制罰，而與行政罰鍰係屬對
    於過去違反行政法上義務之行為予以處罰之行政秩序罰，有
    所不同，且其立法目的亦與刑罰有別，從而，原處分機關自
    得於本院判決之外，另依道路交通管理處罰條例第35條第1
    項第1 款吊扣異議人駕駛執照24個月及施以道路交通安全講
    習之處分，先予敘明。
  (四)次按道路交通管理處罰條例第68條於94年12月14日修正公布
    ，並自95年3 月1 日施行，修正前原規定：「汽車駕駛人，
    因違反本條例及道路交通安全規則之規定，受吊扣或吊銷駕
    駛執照處分時，吊扣或吊銷其持有各級車類之駕駛執照」；
    修正後則規定：「汽車駕駛人，因違反本條例及道路交通安
    全規則之規定，受吊銷駕駛執照處分時，吊銷其持有各級車
    類之駕駛執照」，已刪除「吊扣」駕駛執照處分之效力擴及
    所持有各級車類駕駛執照之規定。觀諸修法過程，原擬修正
    之條文提案乃「汽、機車駕駛人，因違反本條例及道路交通
    安全規則之規定，受吊扣或吊銷駕駛執照處分時，吊扣或吊
    銷其違法或違規當時所駕駛車輛之駕駛執照。」惟立法者因
    考量違規吊扣駕駛執照，不宜連其他如職業上、生活上所需
    之駕駛執照一併吊扣，否則恐影響人民工作及生活甚鉅，失
    之過酷等情，經協商後，刪除「吊扣或」始通過修正條文乙
    節，有立法院公報94卷48期3430號二冊第107 至136 頁立法
    院第6 屆第2 會期交通委為會全體委員會議紀錄、94卷70期
    3452號第135 至141 頁院會紀錄及修正條文說明欄記載「委
    員提案：原條文將違法或違規駕駛人所持有各級車類之駕照
    一併吊扣或吊銷失之過酷，影響人民工作及生活甚鉅，爰修
    正之。審查會：依現行法條文，文中『吊扣或』三字均刪除
    ，修正通過」可考。顯見立法者原意僅限吊扣違規當時所駕
    駛車輛之駕駛執照，不得吊扣所持有各級車類之駕駛執照，
    乃衡平維護道路交通安全與違規駕駛人工作財產權後，依比
    例原則所為之立法裁量，本院應予尊重。又酒醉駕車行為固
    製造法所不容許之風險，惟從風險實現觀點而言，酒後所駕
    車類究係機車、小客車甚或大客車，對交通安全所生危害，
    實甚殊異，如駕駛人駕駛低一級之車類違反道路交通管理處
    罰條例規定時，不論其所造成之實害結果一律吊扣駕駛人所
    持有之各類駕駛執照，亦有違相同事件相同處理，不同事件
    不同處理之平等原則（臺灣高等法院暨所屬法院97年法律座
    談會刑事類提案第40號、98年法律座談會刑事類提案第20、
    23號參照）。是以前揭「吊扣其駕駛執照24個月」之規定，
    應僅及於吊扣與違規當時所駕駛車輛同級之車類駕駛執照。
    準此，原處分僅於裁決書記載「吊扣駕駛執照」而未限定受
    吊扣處分之駕照類型，即顯有違誤。查異議人前於71年6 月
    1 日考領普通小型車駕駛執照，並於82 年8月20日考領普通
    大貨車駕駛執照迄今仍為有效之事實，有汽車駕照基本資料
    存卷可按。本件異議人於前揭違規行為時，所駕車輛既係自
    用小客車即普通小型車，揆諸上揭說明，原處分機關自僅得
    吊扣其普通小型車駕駛執照，並無得吊扣其持有他級車類駕
    駛執照之依據。至道路交通主管機關對於汽車駕駛執照之管
    理，因採取一照原則，未發給駕駛人較低等級車類之駕駛執
    照，究應如何吊扣異議人之普通小型車駕駛執照，乃屬駕駛
    執照管理所衍生之執行問題，應由道路交通主管機關本於職
    權，以利用電腦資料處理或在異議人之職業聯結車駕駛執照
    註記或其他方式，為妥適之處理（臺灣高等法院暨所屬法院
    98年法律座談會刑事類提案第23號參照），併此敘明。
  (五)關於接受道路交通安全講習之部分：
    施以道路交通安全講習之處分，因兼具維護公共秩序之作用
    ，為達行政目的，行政機關得併予裁處，故原處分機關依道
    路交通管理處罰條例之相關規定，而裁處異議人應接受道路
    交通安全講習之處分，核其情形，亦無裁量濫用等情事存在
    ，是原處分機關此部分之裁罰，於法自無違誤。
五、綜上所述，異議人確實有在上開時、地，因酒後駕車肇事致
    人受傷之違規行為，然異議人同一違規行為既經本院判處拘
    役50日，業經易科罰金執行完畢，依前揭說明，則原處分機
    關不得再行裁罰罰鍰，原處分機關未予詳查，即依道路交通
    管理處罰條例第35條第1 項第1 款規定裁罰異議人罰鍰
    19,500元，自有未洽。而本件原處分關於吊扣異議人駕駛執
    照24個月部分，亦有上開違誤，至施以道路安全講習部分，
    雖與行政罰法第26條第1 項但書規定相符，並無違誤，惟此
    部分既係就單一違規行為所為處分之部分法律效果，自無從
    割裂維持，故本院應併予撤銷，並依道路交通管理處罰條例
    第35條第1 項第1 款、第24條第1 項第2 款，自為裁罰如主
    文第2 項所示。
據上論斷，應依道路交通管理處罰條例第87條第2 項、道路交通
事件處理辦法第19條前段，裁定如主文。
中    華    民    國   100    年    9     月    21    日
                  刑事刑二庭  法  官  翁毓潔
以上正本證明與原本無異。
如不服本裁定，應於裁定送達後5 日內向本院提出抗告狀。
                              書記官  鍾雯芳
中    華    民    國   100    年    9     月    26    日